【裁判字號】    97,訴,4020
【裁判日期】    980731
【裁判案由】    排除侵害
【裁判全文】
臺灣臺北地方法院民事判決              97年度訴字第4020號
原      告  戊○○
                        號
訴訟代理人  丁○○
原      告  丙○○
                        樓之5.
訴訟代理人  甲○○
被      告  乙○○
上列當事人間請求排除侵害事件，本院於民國98年7月15日言詞
辯論終結，判決如下：
    主  文
原告之訴及假執行之聲請均駁回。
訴訟費用由原告負擔。
    事實及理由
壹、程序方面：
    按訴狀送達後，原告不得將原訴變更或追加他訴，但擴張或
    縮減應受判決事項之聲明者，不在此限，民事訴訟法第255
    條第1項第3款定有明文。本件原告起訴主張原聲明有二項，
    即被告應將座落臺北市○○區○○段三小段「564」及「575
    」地號土地之地上建物拆除後返還土地，並給付相當於租金
    之損害賠償，惟嗣後於民國（下同）98年7月15日言詞辯論
    期日中，撤回前揭聲明第(二)項即「575」地號部分之請求，
    業經被告同意，按諸上揭規定，應准許之，先予敘明。
貳、實體方面：
一、原告主張：坐落臺北市○○區○○段三小段564地號土地（
    下稱系爭土地）為原告戊○○、丙○○及訴外人張山豬、張
    貴子共有，被告無權占有系爭土地其詳細位置及面積如地政
    事務所複丈成果圖所示。被告誑稱訴外人黃連治（原告戊○
    ○之婆婆、原告丙○○之母親）及張貴子二姊妹，對張九成
    之土地僅有4分之1之應繼分，而簽訂10年（自90年8月14日
    起至100年8月13日止）之長期租賃契約（下稱系爭租賃契約
    ），且以相當不合理之租金承租；又依該系爭租賃契約第六
    條約定，嗣後辦理繼承登記，應再行訂之。不料黃連治將土
    地辦理移轉登記與原告戊○○、丙○○後，原告通知被告另
    行訂約，未獲置理。被告僅租用系爭土地4分之1，竟無權占
    用4分之3，原告爰依民法第767條、第821條規定，訴請排除
    被告之侵害，並請求拆除地上建物，將土地返還於全體共有
    人，又依侵權行為請求被告給付按申報地價年息百分之五計
    算之損害賠償。並聲明：(一)被告應將座落臺北市○○區○○
    段三小段564地號土地面積628點5平方公尺地上建物拆除，
    返還該土地於原告戊○○、丙○○及共有人張山豬、張貴子
    ，並自96年9月27日起至還地為止、按年給付原告戊○○、
    丙○○及共有人張山豬、張貴子新台幣（下同）60,336元計
    算之損害金。(二)願供擔保請准宣告假執行。(三)訴訟費用由被
    告負擔。
二、被告答辯則以：系爭土地是原告繼承而來，僅佔4分之1，其
    上建物是被告父親所遺留下來，當初是與原告之母親黃連治
    及其阿姨張貴子簽系爭租賃契約，租約尚未到期，承租的土
    地現供住家以及茶坊營業使用，不清楚建物占用土地之範圍
    及位置。原告等人辦理登記之原因是買賣而非繼承，原告等
    人好幾十年沒有搬回來，被告繳交地價稅已數十年，若無被
    告此一房守住家園，原告何以能繼承？原告所提之租金太高
    ，被告無法接受。被告願意以1坪12,672元、共84坪，總價
    1,064,448元購買原告所有之系爭土地持分。並聲明：原告
    之訴及假執行均駁回，訴訟費用由原告負擔。
三、兩造不爭執事項：
（一）系爭564地號土地為原告戊○○、丙○○及訴外人張山豬
      、張貴子共有（本院新店簡易庭97年度店調字第72號卷、
      下稱調解卷，第6頁）。
（二）被告與張貴子、黃連治於89年9月5日簽訂「土地租賃契約
      書」，租期10年（自90年8月14日起至100年8月13日止）
      ，租金每年8,500元，租賃範圍564地號持分4分之1。系爭
      租賃契約書第六條約定：「張貴子、黃連治為張九成之合
      法繼承人，而後如有辦理繼承登記，再行訂之。」（調解
      卷第12-14頁）。
（三）系爭土地其上建物及座落位置、範圍如地政事務所複丈成
      果圖所示（本院卷第26頁）。
四、得心證之理由：
    原告主張被告與原告之前手黃連治、訴外人張貴子訂立系爭
    租賃契約，僅租用系爭第564號土地4分之1，竟無權占用4分
    之3，且系爭租賃契約約定「若辦理繼承、則應再行訂之」
    ，原告就系爭土地已辦理過戶登記完畢，被告竟拒絕與原告
    等人另訂租賃契約，為此依據所有權及侵權行為等規定，請
    求被告將系爭土地其上建物拆除，並返還土地於全體共有人
    ，且應賠償無權占用造成原告及共有人之損失等情，為被告
    所否認，並以前開情詞置辯，是以應斟酌者即為：系爭租賃
    契約之標的究竟為何？被告是否無權占用系爭土地？被告可
    否拒絕與原告另定租賃契約？茲析述如次：
（一）按，當事人主張有利於己之事實者，就其事實有舉證之責
      任，民事訴訟法第277條第1項定有明文。經查：原告戊○
      ○、丙○○二人取得系爭土地應有部分各6分之1，取得時
      間為96年11月16日，登記原因則為：「買賣」，系爭土地
      另外之共有人則為訴外人張山豬（應有部分2分之1）、張
      貴子（應有部分6分之1），有土地登記謄本附卷可稽（調
      解卷第6頁）。原告主張被告僅租用系爭土4分之1，竟占
      用4分之3云云，則其自應就被告占用「無權」占用4分之3
      之事實舉證。而被告主張其為有權占用之依據，即為系爭
      租賃契約。然查：本件系爭租賃契約之內容，就其租賃標
      的物雖標示為「臺北市○○區○○段三小段564地號，持
      份1/4（張九成所有權部分）。」，然查本件出租人為「
      張貴子、黃連治」二人，其應有部分合計為2分之1，即
      1/6（張貴子持有部分）＋2/6（黃連治即原告二人持有部
      分）＝1/2，則系爭租賃契約所稱「出租1/4（張九成所有
      權部分）」之真意究為何？原告亦未舉證「張九成」是否
      為系爭土地之所有權人，亦未舉證張貴子、黃連治是否即
      為「張九成」之繼承人，自不因其於系爭租賃契約中自行
      陳稱其為張九成之繼承人，即當然發生繼承該應繼分之效
      力。且本院直至言詞辯論終結前，命原告提出其繼承系統
      表，由原告舉出之繼承系統表中，亦無法確認「張九成」
      曾為系爭土地所有權人之事實。則系爭租賃契約所稱出租
      「張九成所有權部分」究竟與張貴子、黃連治本人登記持
      有之部分，是否相同？是否有重複或無權出租其他共有人
      應有部分之事？均有疑義。再查，張貴子、黃連治確實是
      系爭土地之所有權人，既為事實，縱使其僅將其應有部分
      出租於被告，則被告抗辯為有權占用，自有所據。
（二）再查：系爭土地另一共有人「張山豬」，土地登記簿謄本
      記載其應有部分為1/2，然依原告提出之繼承系統表及戶
      籍謄本（本院卷第69-70頁），其已於民國3年11月4日死
      亡，其子女「張玉蘭」、「張柳」、「張好」均無繼承權
      ，其子「張金釵」雖有繼承，但其無配偶無子嗣，雖經「
      張山豬」之妻「高招」再轉繼承後，「高招」已於49年10
      月2日死亡，嗣後並無其他繼承之事實發生，亦即若在「
      張山豬」其他繼承人均未出現之情況下，其應有部分已無
      合法繼承人繼承，該部分恐已歸國有。縱系爭土地之現實
      登記狀態，無法完整呈現本件土地之共有情況，依原告所
      提出之戶籍登記等資料，亦未能查出系爭土地其餘共有人
      為何人。若解釋系爭租賃契約之真意，張貴子及黃連治願
      意將其應有部分共計1/2出租予被告，在其餘共有人存否
      未明之情況下，對於被告業已使用系爭土地築屋居住及營
      業用之事實，原告亦不爭執，則此使用年限既已遠久，是
      否得認定為該部分共有人已默示同意該土地使用之模式，
      亦不無可能。是原告既未舉證被告係無權占用系爭土地
      3/4之事實，且就其主張應返還對象為「共有人全體張山
      豬、張貴子及原告戊○○、丙○○」部分，亦無法證明「
      張山豬」或其繼承人仍存在之事實，其主張自無所據。
（三）末查，系爭租賃契約第四條約定：「甲方（即張貴子、黃
      連治）如要出售、乙方（即被告）有優先購買權。」、第
      六條「張貴子、黃連治為張九成之合法繼承人。而後如有
      辦理繼承登記，再行訂之。」（見調解卷第13頁），原告
      主張已取得黃連治部分之所有權、被告應重行訂約云云，
      惟查：原告二人業已自承取得系爭土地應有部分時，並未
      通知被告，雖其抗辯原為繼承之意、為節稅緣故所以辦理
      買賣登記云云，然按民法第86條規定：「表意人無欲為其
      意思表示所拘束之意，而為意思表示者，其意思表示，不
      因之無效。」，是以原告所為之「買賣」行為之意思表示
      ，既屬真意保留，即不因之無效。況且黃連治、張貴子均
      仍在世，並無繼承之事實發生，亦即本件並未有原告所主
      張「繼承發生」之解除條件成就之情況，原告即無理由要
      求被告重新訂約。況查系爭租賃契約第六條所謂「而後如
      有辦理繼承登記，再行訂之。」之文字，緊接於「張貴子
      、黃連治為張九成之合法繼承人。」之後，其究竟指張貴
      子等人「辦理繼承張九成應有部分之登記」為再度訂約之
      條件？抑或是「張貴子、黃連治」之繼承人發生繼承登記
      事由時應再度訂約？亦非無解釋之空間。故於系爭租賃契
      約有效期限內，被告仍屬有權占有。且依民法第425條第1
      項規定「出租人於租賃物交付後，承租人占用中，縱將其
      所有權讓與第三人，其租賃契約，對於受讓人仍繼續存在
      。」，原告二人自應受系爭租賃契約之拘束，於租賃期間
      屆滿前，難謂被告有無權占有使用系爭土地之情事。本件
      租賃契約期限為100年8月13日，於本案審理期間，本院幾
      度勸諭兩造就應釐清系爭土地之使用權限以及家族繼承之
      狀況，俾以對系爭土地之利用臻於極致，且延續祖先遺留
      土地以綿延家族流傳之本旨，縱需訂立租賃契約或分管契
      約，亦應以合情合理之價格彼此找補，惟兩造仍未能提出
      有效之和解方案，實感萬分遺憾。
（四）綜上，原告二人取得系爭土地應有部分之原因既非「繼承
      」，則系爭租賃契約之解除條件既未成就，原告亦無法主
      張被告應與原告等人另行訂約，且依民法第425條第1項規
      定，原告二人自應受系爭租賃契約之拘束，於租賃期間屆
      滿前，難謂被告有無權占有使用系爭土地之情事，則原告
      請求被告應將系爭土地其上建物拆除並返還土地，且應賠
      償無權占用造成原告及共有人之損失，洵無所據。
五、綜上所述，原告之主張均非有據。從而，原告請求被告將系
    爭土地上之建物拆除並返還土地，及按年給付相當於租金之
    損害賠償等，為無理由，均應予駁回。其訴既經駁回，假執
    行之聲請即失所附麗，應併予駁回。
六、本件事證已臻明確，兩造間其餘主張及舉證，經本院審酌後
    認與判決之結果不生影響，不再逐一論列，附此敘明。
七、訴訟費用負擔之依據：依民事訴訟法第78條。
中    華    民    國    98    年    7    月    31    日
                  民事第四庭    法  官  張瑜鳳
以上正本係照原本作成
如對本判決上訴，須於判決送達後20日內向本院提出上訴狀
中    華    民    國    98    年    7    月    31    日
                                書記官  羅元秀


司法院資訊處製作；財團法人民間司法改革基金會備份。
